臺北高等行政法院裁定
　　　　　　　　　　　　　　　　　　 96年度簡字第153號
原　　　告　甲○○○
被　　　告　法務部行政執行署
代　表　人　乙○○(署長)
上列當事人間因聲明異議事件，原告不服法務部行政執行署中華
民國96年1 月25日96年度署聲議字第123 號聲明異議決定書，提
起行政訴訟。本院裁定如下：
　　主  文
原告之訴駁回。
訴訟費用由原告負擔。
　　理  由
一、本件起訴時被告之代表人為林雲虎，嗣於本件訴訟程序進行
    中變更為乙○○，茲由其聲明承受訴訟，核無不合，應予准
    許，合先敘明。
二、按「義務人或利害關係人對執行命令、執行方法、應遵守之
    程序或其他侵害利益之情事，得於執行程序終結前，向執行
    機關聲明異議。前項聲明異議，執行機關認其有理由者，應
    即停止執行，並撤銷或更正已為之執行行為；認其無理由者
    ，應於10日內加具意見送直接上級主管機關於30日內決定之
    。行政執行，除法律另有規定外，不因聲明異議而停止執行
    。但執行機關因必要情形，得依職權或申請停止執行。」，
    行政執行法第9 條定有明文。再按「1.執行機關之執行命令
    、執行方法、應遵守之程序或其他侵害利益之情事，如違法
    或不當者，理當給予義務人或利害關係人適當的救濟機會，
    爰依照強制執行法第12條，明定聲明異議之事由。按行政執
    行如依行政機關作成之行政處分或法院裁定為之者，其聲明
    異議係對上述行政執行程序有關的事項有所不服請求救濟，
    與義務人對行政機關作成之行政處分不服應循訴願、行政訴
    訟程序請求救濟，或對法院裁定不服，應提抗告者，迥然不
    同。故處理本條聲明異議之機關，最高層次祇到執行機關之
    直接上級主管機關為止，又執行機關或其直接上級主管機關
    對聲明異議所為之決定，非行政處分，義務人或利害關係人
    不得對之提起訴願、再訴願或行政訴訟。2.行政執行貴在迅
    速有效，始能提高行政效率，故其救濟程序宜採簡易之聲明
    異議方式。除執行機關認其聲明異議有理由，應即停止執行
    ，並撤銷或更正已為之執行行為外，如認其無理由者，應於
    10日內加具意見，送直接上級主管機關於30日內決定之，異
    議人對之不得再聲明不服。」，有行政執行法第9 條之立法
    理由可資參照。因此，行政執行法第9 條所定之聲明異議程
    序有別於一般行政救濟程序，為一法定之特別救濟程序，異
    議人對行政執行署之決定應不得聲明不服。
三、本件原告起訴意旨略以：(一)被告所屬臺北行政執行處（以下
    簡稱臺北行執處）於95年12月25日以北執戊95年綜所稅執字
    第00064847號執行命令禁止原告於新台幣（下同）12,547元
    （不含手續費）之範圍內收取對第三人金融機構之債權或為
    其他處分，第三人亦不得對義務人清償，經原告於95年12月
    30日以書函向臺北行執處聲明異議，被告於96年度署聲議字
    第123 號異議決定書予以駁回。(二)經查本件異議決定書理由
    二載明其法律依據為行政執行法、行政訴訟法及民事訴訟法
    之規定，然本件明明係所得稅及強制執行事件，有「所得稅
    法」及「強制執行法」等特別法得以適用，被告捨之不用，
    卻適用一般性法律，令人啟疑。(三)按「行政執行依本法之規
    定，未規定者，適用其他法律之規定。」，為行政執行法第
    1 條規定。行政執行法雖未明定以「確定之終局判決」作為
    執行名義，惟強制執行法第4 條已有規定。因未定讞之裁判
    缺乏確定之終局判決效力，故臺北行執處恣意行文禁止原告
    收取對第三人金融機構之債權或為其他處分，已違反行政執
    行法第3 條「行政執行，應依公平合理之原則，兼顧公共利
    益與人民權益之維護，．．．」規定，所為執行命令應予撤
    銷。(四)又「行政行為應受法律及一般法律原則之拘束。」、
    「行政行為，應以誠實信用之方法為之，並應保護人民正當
    合理之信賴。」、「行政機關行使裁量權，不得逾越法定之
    裁量範圍，並應符合法規授權之目的。」，分別為行政程序
    法第4 條、第8 條、第10條所規定。本件係所得稅案件，且
    財政部臺北市國稅局已依所得稅法作成行政處分，經原告提
    起行政爭訟，現正於再審之訴法定程序階段，被告豈可依行
    政執行法之規定否定行政法院之判決，逕以決定書決定強制
    扣押原告債權？是被告所為原告欠稅不繳之決定已逾越法定
    裁量範圍且妨害原告名譽、信用，應予撤銷，被告並應依民
    法第18條、第195 條及行政訴訟法第7 條規定，賠償原告3
    萬元等語。
四、查行政執行法第9 條所定之聲明異議程序有別於一般行政救
    濟程序，應為一法定之特別救濟程序，異議人對法務部行政
    執行署之決定應不得聲明不服，業如前述。雖立法院係以行
    政院所提「行政執行法重行修正草案」為藍本經朝野協商通
    過行政執行法修正條文，而原草案中關於「異議人對之不得
    再聲明不服」部分於二讀會前經朝野協商後未見諸文字，惟
    前述執行機關之直接上級機關即行政執行署為最終之決定之
    立法理由並未為刪除，因此尚不能以前述行政院函送立法院
    審議之「行政執行法重行修正草案」第9 條第2 項關於「異
    議人對之不得再聲明不服」文字遭刪除，即認對聲明異議所
    為之決定，不准提起行政救濟於法有違。況行政執行貴在迅
    速有效，始能提高行政效率，故其救濟程序乃採簡易之聲明
    異議方式（行政執行法第9 條立法理由第3 項參照），如再
    允許異議人對執行機關之直接上級機關就聲明異議所為之決
    定提起訴願及行政訴訟，則無異聲明異議成為就聲明異議所
    不服之執行行為提起訴願及行政訴訟之前置程序，行政救濟
    程序多一層級，反有失行政執行救濟程序採取簡明之聲明異
    議方式之立法本旨。又行政執行如依行政機關作成之行政處
    分或法院裁定為之者，其聲明異議係對上述行政執行程序有
    關的事項有所不服請求救濟，與義務人對行政機關作成之行
    政處分不服應循訴願、行政訴訟程序請求救濟，或對法院裁
    定不服，應提抗告者，迥然不同，已如上述。行政執行法第
    9 條有關聲明異議之規定非僅適用於同法第2 章「公法上金
    錢給付義務之執行」，尚包括第3 章「行為或不行為義務之
    執行」及第4 章「即時強制」，而行政執行措施多屬事實行
    為，不涉及行政實體法上之判斷，縱執行措施兼具行政處分
    之性質或為另一行政處分，但執行程序貴在迅速終結，法律
    既明定聲明異議為其特別救濟程序，就聲明異議有無理由，
    由執行機關之直接上級主管機關決定之，關於行政執行之執
    行名義既為行政機關行政處分或法院裁定，可依通常之行政
    爭訟程序請求救濟以獲得保障，已符合司法院大法官會議釋
    字第423 號解釋就一般行政處分應保障人民訴願及訴訟權益
    之意旨。至於行政執行階段，對於執行程序不服之救濟，係
    因應執行程序爭訟之非涉實體法判斷之特殊性，適用「效率
    」法律原則而採簡明之聲明異議方式，此特別救濟程序與一
    般行政處分之爭執應允其提起訴願、行政訴訟以資救濟，如
    無法律明文而對人民訴訟權利加以限制，即與法律保留原則
    不符者，應為不同法律原則取捨後所為之適用問題，與司法
    院大法官會議釋字第423 號解釋就一般行政處分應保障人民
    訴願及訴訟權益之意旨並不相違。再由以上立法理由及聲明
    異議制度之設計，已可見我國關於行政執行程序爭執係採聲
    明異議之特別救濟程序，而非採訴願、行政訴訟之一般救濟
    程序，故認對聲明異議之決定不得聲明不服，應符合立法之
    本旨，並非以司法判決限制或剝奪人民訴訟權利。況關於行
    政執行之聲明異議係對執行程序事項有所爭執，與涉及行政
    實體法上之判斷之爭議不同，異議人如就執行名義實體法事
    項有所爭執，亦得提債務人異議之訴，由高等行政法院受理
    以資救濟（行政訴訟法第307 條參照），期臻妥慎；但就執
    行程序事項有所爭執，由執行機關之直接上級機關為救濟之
    最高機關設計，係基於行政執行程序爭訟非涉實體法判斷之
    特性，為達訴訟經濟之立法目的，適用「效率」法律原則而
    採簡明之聲明異議制度設計，此一制度方式係基於不同立法
    目的，就不同法律原則間經立法斟酌取捨後所據以採行，故
    不能指行政執行程序爭議之救濟以執行機關之直接上級主管
    機關為救濟之最高機關，係有悖權力分立之法理。
五、經查本件被告所屬臺北行執處於95年12月25日，以該處95年
    度綜所稅執字第64847 號等義務人即本件原告之行政執行事
    件，據移送機關請求就原告對於第三人金融機構之存款債權
    ，在12,547元（不含手續費）之範圍內予以扣押，而以北執
    戊95年綜所稅執字第00064847號執行命令禁止原告在12,547
    元範圍內收取對第三人金融機構之債權或為其他處分，第三
    人亦不得對原告清償。原告不服，向臺北行執處聲明異議，
    經被告於96年1 月25日以96年度署聲議字第123 號聲明異議
    決定書予以駁回，有該聲明異議決定書正本1 份在卷可稽，
    是原告既對臺北行執處之行政執行程序事項業已提出救濟，
    依前開說明，原告對被告之聲明異議決定書即不得再依一般
    行政救濟程序聲明不服。從而原告起訴請求撤銷臺北行執處
    95年12月25日北執戊95年綜所稅執字第00064847號執行命令
    及聲明異議決定書，並請求被告賠償3 萬元，為不合法，應
    予駁回。又本件訴訟既不合法，其實體上之主張即無庸審酌
    ，併此陳明。
六、依行政訴訟法第236條、第107條第1項第10款、第104條、民
    事訴訟法第95條、第78條，裁定如主文。
中　　華　　民　　國　　96　　年　　5　　 月　　31　　日
                                  第七庭法官　林育如
上為正本係照原本作成。
本件以訴訟事件所涉及之法律見解具有原則性者為限，始得於本
裁定送達後10日內向本院提出抗告狀（須按他造人數附繕本），
並經最高行政法院許可後方得抗告。
中　　華　　民　　國　　96　　年　　5 　　月　　31　　日
　　　　　　　　　　　　　　　        書記官　蘇亞珍
